【裁判字號】    96,上訴,2231
【裁判日期】    970716
【裁判案由】    妨害自由等
【裁判全文】
臺灣高等法院高雄分院刑事判決        96年度上訴字第2231號
上  訴  人
即  被  告  甲○○
選任辯護人  柳聰賢律師
上列上訴人因妨害自由等案件，不服臺灣高雄地方法院96年度易
字第1551號民國96年9 月17日第一審判決（起訴案號：臺灣高雄
地方法院檢察署95年度偵字第22463 號），提起上訴，本院判決
如下：
    主  文
原判決關於甲○○部分撤銷。
甲○○共同犯剝奪他人行動自由罪，處有期徒刑拾月，減為有期
徒刑伍月，如易科罰金，以銀元佰元即新臺幣玖佰元折算壹日
。
    事  實
一、乙○○（業經有罪判決確定）與甲○○、吳國銘（現由原審
    通緝中）兩兄弟為朋友關係，其中甲○○並為乙○○所開設
    之位於高雄市○○區○○路232 號立泰汽車出租行之股東，
    吳國銘與孫振年（業經有罪判決確定）為朋友關係；而林義
    明與丙○○為父子關係。緣乙○○因所經營之立泰汽車出租
    行之汽車送往林義明開設之資發汽車保養場（址設高雄縣橋
    頭鄉○○村○○路60之2 號）維修發生問題，而與林義明生
    有爭執，乙○○遂於民國95年1 月24日（起訴書誤載為同月
    25日）約晚間9 時許，與甲○○偕同10餘名男子前往資發汽
    車保養場找林義明理論，因丙○○在現場攔阻，聲稱嗣後將
    前往立泰汽車出租行與乙○○協談，雙方始未發生肢體衝突
    。丙○○隨即於當晚約10時許，由友人鍾文斌駕車載送至立
    泰汽車出租行與乙○○談判未果，丙○○便要求乙○○聯絡
    甲○○出面說明其至資發汽車保養廠尋釁之原因，惟在甲○○尚未抵達現場前，丙○○便與鍾文斌駕車返回資發汽車保
    養廠。乙○○見丙○○離開後，隨即聯絡甲○○、吳國銘，
    渠等並共同基於妨害自由及傷害之犯意聯絡，約由甲○○前
    往資發汽車保養廠將丙○○押回立泰汽車出租行，並由吳國
    銘邀約孫振年等友人加入共同犯意聯絡，一同在立泰汽車出
    租行會合。嗣當晚約10時30分許，丙○○抵達資發汽車保養
    廠後，便遭甲○○偕同2 、30名不詳成年人士包圍以木棍、
    拳腳毆打，並強押丙○○坐上某不詳車號之豐田牌墨綠色自
    用小客車，以此強暴之方法，剝奪丙○○之行動自由，渠等
    並駕車返回立泰汽車出租行與乙○○、吳國銘、孫振年等人
    會合。當晚約11時許，甲○○押同丙○○抵達立泰汽車出租
    行後，乙○○見狀即與吳國銘同至車邊與甲○○談話，乙○○並口出：「拖去埋一埋」（臺語）乙語，甲○○乃原車將
    丙○○載至高雄市左營區之半屏山上土地公廟，吳國銘、孫
    振年亦另車前往。約當晚11時10分許抵達土地公廟後，甲○○、吳國銘、孫振年及前開不詳人士，則分別持棒棍或以拳
    腳毆打丙○○，致丙○○受有右脛骨骨折、右尺骨骨折、左
    腿撕裂傷、擦傷、右手疼痛等傷害。
二、案經丙○○訴由高雄市政府警察局左營分局移送臺灣高雄地
    方法院檢察署檢察官偵辦起訴。
    理  由
壹、證據能力方面：
一、按「被告以外之人於審判外之陳述，雖不符前4 條之規定，
    而經當事人於審判程序同意作為證據，法院審酌該言詞陳述
      或書面陳述作成時之情況，認為適當者，亦得為證據。當
    事人、代理人或辯護人於法院調查證據時，知有第159 條第
    1 項不得為證據之情形，而未於言詞辯論終結前聲明異議者
    ，視為有前項之同意」，刑事訴訟法第159 條之5 定有明文
    。又基於訴訟程序安定性、確實性之要求，若當事人已於準
    備程式或審判期日明示同意以被告以外之人於審判外之陳述
    作為證據，而其意思表示又無瑕疵者，不宜准許當事人撤回
    同意（法院辦理刑事訴訟案件應行注意事項第93點參照）。
    被告即上訴人甲○○（下稱被告）雖爭執證人丙○○於警詢
    陳述無證據能力，惟檢察官、被告於原審時，業已同意前開
    證據具證據能力（見原審卷第34頁），依上開刑事訴訟法第
    159 條之5 及前揭法院辦理刑事訴訟案件應行注意事項第93
    點之規定，本院斟酌上開證據並非非法取得，亦無證明力明
    顯過低之情形，應認前述證據已因被告同意援用而具有證據
    能力。
二、另本件檢察官、辯護人及被告分別於本院準備程序時，就原
    審判決所引用各項證據（含傳聞證據、非傳聞證據及符合法
    定傳聞法則例外之證據）之證據能力，除有爭執之上開部分
    外，餘均同意有證據能力（見本院卷第47至50頁、第93頁）
    ，且於本院言詞辯論終結前，檢察官、被告及辯護人對於卷
    附上開爭執部分以外之具有傳聞證據性質之證據，既均已知
    其情，而未聲明異議，本院認除上開爭執部分已敘明如上外
    ，其他卷附具有傳聞證據性質之證據，並無任何違法取證之
    不適當情形，以之作為證據使用係屬適當，自得採為認定事
    實之證據。
貳、實體方面：
一、訊據被告否認有何傷害及妨害自由之犯行，辯稱：當天是乙○○打電話給吳國銘，而那天晚上，乙○○打電話叫我過去
    時，有跟我說丙○○他們已經走了，就叫我回去，丙○○可
    能是將吳國銘誤認為我云云。惟查：
  (一)因證人即告訴人丙○○之父林義明與共同被告乙○○因修車
    問題發生爭執，乙○○與被告乃於95年1 月24日晚間約9 時
    許，帶同10餘名不詳男子至資發汽車保養場欲毆打林義明，
    然因丙○○攔阻，雙方始未發生肢體衝突。同晚約10時許，
    丙○○偕同友人鍾文斌前往乙○○經營之立泰汽車出租行，
    然因與乙○○談判無結果，被告又未到場，丙○○乃要乙○○轉告被告至資發汽車保養場，說明為何欲對其父林義明尋
    釁，之後，鍾文斌即駕車載送丙○○返回資發汽車保養場。
    丙○○抵達資發汽車保養場，甫下車，被告及其他2 、30名
    不詳成年人士，即包圍並毆打丙○○，嗣並有人強押丙○○
    坐上一車號不詳之墨綠色豐田牌自用小客車，被告並同坐車
    內，將丙○○押回立泰汽車出租行。待車抵立泰汽車出租行
    時，即見乙○○及吳國銘2 人在該處等待，並走向前開車輛
    窗邊與被告交談，乙○○復口出：「拖去埋一埋」（臺語）
    乙語，嗣後被告又以原車將丙○○押往半屏山土地公廟，抵
    達該處後，吳國銘即要同行之友人將丙○○之腳抬起，而持
    木棍毆打丙○○右腳；被告與其他人則分別以踹、踢及持木
    棒、繩子等物圍毆丙○○，之後再將丙○○丟棄於高雄市○○路附近等情，業據證人丙○○迭於警詢、偵查及原審證述
    綦詳（見警卷第15至19頁、偵查卷第32頁、原審卷第62至63
    頁）；核與證人鍾文斌及林義明分別於偵查及原審證述，丙○○於資發汽車保養場前遭被告率眾毆打，並強押上車；及
    林義明與乙○○發生爭執之起因等情節大致相符（分別見偵
    查卷第37頁、原審卷第95至96頁、第92至94頁）。復有行政
    院國軍退除役官兵輔導委員會高雄榮民總醫院（下稱高雄榮
    總）96年7 月23日高總管字第0960008449號函附之丙○○病
    歷資料，及丙○○之博正醫院病歷資料在卷可稽（附於原審
    卷第71至76頁、第101 至147 頁）。參以證人即共同被告孫
    振年於偵查及原審審理時亦證稱：吳國銘找伊說要處理事情
    ，伊就和友人開車跟著吳國銘到乙○○的車行，乙○○有叫
    渠等處理一下，之後應吳國銘之邀，伊就一起去半屏山，伊
    在半屏山有打丙○○等語（見偵卷第24頁、原審卷第97至10
    0 頁），是堪認丙○○前開所述，應為真實。
  (二)被告固辯稱，當天是乙○○打電話給吳國銘，並非伊打電話
    的，告訴人有可能是將吳國銘誤認為伊云云。惟證人即同案
    共同被告吳國銘於警詢陳稱：95年農曆過完年前後，被告打
    電話給伊，告知車行（指立泰汽車出租行）發生事情，要伊
    馬上過去，伊即與孫振年及其友人前往立泰汽車出租行，因
    為怕影響車行生意，所以伊要求丙○○到外面協調，當時是
    伊載丙○○等語（見警卷第5 頁、偵查卷第24頁），明顯與
    證人乙○○於原審陳稱：當天伊打電話給吳國銘，是要他過
    來幫忙講，當天丙○○走了之後，吳國銘比被告先到等語（
    見原審卷第159 頁反面至160 頁）；及被告於本院陳稱：當
    天是乙○○打電話給吳國銘的，不是伊打電話的等語（見本
    院卷第94頁）均不相符。對照證人丙○○自警詢、偵查及原
    審，均一再明確指稱當天晚上，伊於立泰汽車出租行並未見
    到被告，然於返回資發汽車保養場，迅即遭被告帶人毆打並
    強押上車等語（見警卷第15至19頁、偵查卷第32頁、原審卷
    第62至63頁），堪認被告、乙○○及吳國銘必就事實有所隱
    瞞，否則豈有就何人打電話通知吳國銘到場，或是日吳國銘
    究否曾帶同丙○○外出等簡單細節，所為陳述竟有如此大差
    異之理？是被告此部分所辯，顯與事實不符，而無可採信。
  (三)至證人孫振年於警詢雖陳稱：伊看到丙○○乘坐吳國銘的機
    車去半屏山云云，而被告乃執此辯稱：吳國銘既係以機車載
    送丙○○，則丙○○當有逃跑機會，顯見是日丙○○之自由
    並未受妨害云云。然是日丙○○自於資發汽車保養場遭強押
    坐上一車號不詳之豐田牌墨綠色自用小客車後，至立泰汽車
    出租行，係遭以原車載至半屏山，已如前述；參以孫振年雖
    於警詢陳稱丙○○係乘坐吳國銘之機車至半屏山，然於原審
    卻結稱：當天吳國銘騎機車，好像有載人，一個男的，我沒
    有注意到那個男的是何人，是不是在現在開庭現場的人（見
    原審卷第97頁反面），其前後所述明顯不一，是自難單憑其
    於警詢所言，即遽為被告有利之認定。
  (四)證人丙○○雖於警詢及偵查中均指稱，是日被告強押其上車
    之車輛，係車牌號碼為HU-5851 號之豐田牌自用小客車，惟
    實則斯時，該部車輛係停放在證人陳怡岑於高雄縣鳥松鄉所
    開設之秀玲小吃部之情，已據證人陳怡岑於警詢陳述明確（
    見警卷第23頁），本院斟酌事發是日，丙○○甫自鍾文斌所
    駕駛之車輛下車，即遽然遭被告率眾包圍、毆打，當時情況
    必定相當危急，則丙○○於該等危急情況下，誤記車牌號碼
    ，非無可能。惟仍不得以丙○○就此稍有誤記，即遽為其證
    言必全部不可採之認定。
  (五)又證人丙○○於警詢、偵查及原審審理時，固一再證稱，被
    告曾持槍射擊其左腳，惟觀諸前揭高雄榮總及博正醫院病歷
    所載，雖丙○○之左腳確有擦傷及撕裂傷等傷害，惟該等傷
    害是否槍枝所造成尚屬有疑，參酌員警並未在資發汽車保養
    場發現任何彈殼或與槍枝有關之跡證，丙○○亦未能提出與
    此有關之事證，是堪認丙○○此部分所述，應係於是日情況
    急迫、情緒緊張之情形下，因誤認所致之錯誤。
  (六)再者，證人丙○○雖迭次證陳其遭被告等人妨害自由並毆打
    成傷之時間係於95年1 月25日晚間，惟實則係於同月24日晚
    間，方屬正確，此觀諸前開高雄榮總及博正醫院病歷資料明
    確記載，丙○○係於95年1 月25日凌晨1 時7 分至高雄榮總
    急診，至同日凌晨2 時36分離院轉入博正醫院後，即住院至
    95 年1月31日始行出院即明，否則丙○○豈有可能於受有右
    脛骨骨折、右尺骨骨折等嚴重傷害之時，仍可於翌日（即95
    年1 月25日）在資泰汽車保養場代其父與乙○○及被告協調
    ，嗣更至立泰汽車出租行與乙○○談判，而乙○○及被告亦
    全然未曾發覺丙○○早已受此傷害？是丙○○此部分所陳，
    純係口誤，應無疑義。
  (七)綜上所述，被告上開所辯，洵無可採。事證明確，其妨害自
    由及傷害犯行，均堪認定，應予依法論科。
二、查被告行為後，刑法部分條文業於94年2 月2 日修正公布，
    並自95年7 月1 日起施行。按行為後法律有變更者，適用行
    為時之法律，但行為後之法律有利於行為人者，適用最有利
    於行為人之法律，現行刑法第2 條第1 項定有明文，該條文
    係規範行為後法律變更所生新舊法律比較適用之準據法，是
    刑法第2 條第1 項本身雖經修正，但無比較新舊法適用之問
    題，應一律適用裁判時之現行刑法第2 條第1 項之規定，為
    「從舊從輕」之比較。又新舊刑法關於刑之規定，雖同採從
    輕主義，惟比較時仍應就罪刑有關之共犯、未遂犯、想像競
    合犯、牽連犯、連續犯、結合犯，以及累犯加重、自首減輕
    暨其他法定加減原因（如身分加減）與加減比例等一切情形
    ，綜其全部之結果，而為比較，再適用有利於行為人之法律
    處斷，而不得一部割裂分別適用不同之新舊法（最高法院24
    年上字第4634號判例意旨、95年第8 次刑事庭會議決議參照
    ）。準此：
  (一)罰金刑部分：刑法第33條第5 款關於罰金刑之規定亦修正公
    布，修正前刑法第33條第5 款規定：「罰金：1 元（銀元）
    以上」，並依現行法規所定貨幣單位折算新臺幣條例規定，
    以銀元1 元折算新臺幣3 元，修正後刑法第33條第5 款則規
    定：「罰金：新臺幣1,000 元以上，以百元計算之」，惟修
    正後刑法第33條第5 款所定罰金刑最低數額，較之修正前提
    高，自以修正前刑法第33條第5 款規定有利於被告。
  (二)共同正犯部分：刑法第28條共犯修正施行前規定「2 人以上
    共同實施犯罪之行為者，皆為正犯」，修正施行後規定「2
    人以上共同實行犯罪之行為者，皆為正犯」，修法後將完全
    未參與犯罪行為之實行之陰謀共同正犯及預備共同正犯刪除
    ，限縮共同正犯之適用範圍，比較結果，自以修正後刑法第
    28條之規定較有利於被告。
  (三)牽連犯部分：被告行為後，修正後之刑法刪除第55條關於牽
    連犯之規定，被告所犯之妨害自由、傷害罪間，具有行為、
    結果之牽連犯關係，依修正前即行為時之規定，應從一重之
    妨害自由罪處斷；依修正後之刑法既已刪除牽連犯之規定，
    則所犯上述各罪應依數罪併罰之規定分論併罰。比較新舊法
    之規定，修正後之規定並非較有利於被告，依刑法第2 條第
    1 項前段之規定，應適用行為時之法律，即適用修正前刑法
    第55條牽連犯之規定。
  (四)綜合上述各條文修正前、後之比較，以被告行為時即95年7
    月1 日修正施行前之刑法，較有利於被告，自應依現行刑法
    第2 條第1 項前段規定，適用修正前刑法之相關規定予以論
    處。
三、核被告所為，係犯刑法第302 條第1 項剝奪他人行動自由罪
    及同法第277 條第1 項之傷害罪。又被告就前開2 罪，與乙○○、吳國銘、孫振年及前開2 、30名不詳成年人士間，有
    犯意聯絡及行為分擔，均為共同正犯。本件被告自始即基於
    傷害丙○○為目的，僅係在數次更換實施傷害犯行地點之過
    程中，另犯剝奪丙○○行動自由之罪，並非在所犯私行拘禁
    而實施強暴行為之過程中，致丙○○受有傷害，該傷害自非
    施強暴之當然結果，而應另論，惟被告所犯剝奪行動自由罪
    與傷害罪間，既有行為、結果之牽連關係，自應依修正前刑
    法第55條之規定，從一重依剝奪行動自由罪處斷。
四、原審認被告犯罪事證明確，因而予以論科，固非無見。惟查
    ：(一)本件犯罪時間係在95年1 月24日，且被告係以強押丙○○至立泰汽車出租行之車號不詳之豐田牌墨綠色自用小客車
    將丙○○押至半屏山，原審判決或未載明犯罪時間，或誤認
    係由吳國銘以機車將丙○○載至半屏山，均有未恰；(二)被告
    就所犯剝奪他人行動自由罪及傷害罪，與乙○○、吳國銘、
    孫振年及前開2 、30名不詳成年人士間，均有犯意聯絡及行
    為分擔，皆應論以共同正犯，原審判決僅論列被告與乙○○
    、吳國銘、孫振年，為共同正犯，尚有疏漏；(三)修正前、後
    之罰金刑及刑法第28條經比較結果，應分別以修正前及修正
    後之法律有利於被告，乃原審判決竟認此二者，均無需比較
    ，亦有違誤；(四)被告持以犯傷害罪所用之前開木棍、棍棒等
    物，既未諭知沒收，原審判決復未說明不予沒收之理由，亦
    有未合。被告上訴否認犯罪，指摘原審判決不當，固無理由
    ，惟原審判決此部分既有上開違誤，即應由本院將之撤銷改
    判。爰審酌被告僅因與林義明間之修車糾紛，即牽連林義明
    之子丙○○，不僅強押丙○○剝奪其行動自由，甚且動手傷
    害丙○○，致其受有右脛骨骨折、右尺骨骨折、左腿撕裂傷
    、擦傷、右手疼痛等傷害，嚴重危害社會治安，犯後又一再
    飾詞圖卸，顯無悔改之意，並斟酌被告迄未與丙○○達成民
    事和解等一切情狀，量處如主文第2 項所示之刑。再被告犯
    罪時間係在96年4 月24日以前，所犯前開2 罪，悉符合中華
    民國九十六年罪犯減刑條例第2 條第1 項第3 款之規定，爰
    依法減輕其宣告刑之2 分之1 。另按，有關於易科罰金之規
    定，依修正前刑法第41條第1 項前段、修正前罰金罰鍰提高
    標準條例第2 條規定，有期徒刑或拘役易科罰金，以銀元10
    0 元以上300 元以下（即新臺幣300 元以上900 元以下）折
    算1 日，修正後刑法第41條前段則改為以新臺幣1,000 元、
    2,000 元或3,000 元折算1 日，比較新舊法，以修正前之規
    定較有利於被告，爰依修正前刑法第41條第1 項前段規定，
    就被告減刑後之宣告刑併諭知易科罰金之折算標準。再被告
    及其他共同正犯持以傷害丙○○所用之木棍、棍棒等物，尚
    無積極證據證明係被告或其他共犯所有之物，且未扣案，爰
    不為沒收之諭知，附此敘明。
五、被告固聲請傳喚證人丙○○到庭，惟丙○○業經原審依職權
    傳訊，而由法官合法訊問，且於訊問時已給予被告詰問之機
    會，有原審卷附96年7 月12日審判筆錄可證（見原審卷第62
    至頁），本院復斟酌其陳述業已明確別無訊問之必要，自無
    再行傳喚之必要，附此敘明。
據上論結，應依刑事訴訟法第369 條第1 項前段、第364 條、第
299 條第1 項前段，刑法第2 條第1 項前段、第302 條第1 項、
第277 條第1 項、修正前刑法（下同）第28條、第55條、第41條
第1 項前段，修正前罰金罰鍰提高標準條例第2 條，刑法施行法
第1 條之1 ，中華民國九十六年罪犯減刑條例第2 條第1 項第3
款、第7 條、第9 條，判決如主文。
本案經檢察官張其主到庭執行職務。
中    華    民    國    97    年    7     月    16    日
              刑事第一庭    審判長法  官  翁慶珍
                                  法  官  莊崑山
                                  法  官  徐美麗
以上正本證明與原本無異。
如不服本判決應於收受本判決後10日內向本院提出上訴書狀，其
未敘述上訴理由者，並得於提起上訴後10日內向本院補提理由書
狀（均須按他造當事人之人數附繕本）「切勿逕送上級法院」。
中    華    民    國    97    年    7     月    16    日
                                  書記官  賴梅琴
附錄本判決論罪科刑法條：
《刑法第277條》
傷害人之身體或健康者，處3 年以下有期徒刑、拘役或1 千元以
下罰金。
犯前項之罪因而致人於死者，處無期徒刑或7 年以上有期徒刑；
致重傷者，處3 年以上10年以下有期徒刑。
《刑法第302條》
私行拘禁或以其他非法方法，剝奪人之行動自由者，處5 年以下
有期徒刑、拘役或300 元以下罰金。
因而致人於死者，處無期徒刑或7 年以上有期徒刑，致重傷者，
處3 年以上10年以下有期徒刑。
第 1 項之未遂犯罰之。


司法院資訊處製作；財團法人民間司法改革基金會備份。
